【裁判字號】    93,訴,1431
【裁判日期】    950410
【裁判案由】    分割共有物
【裁判全文】
臺灣桃園地方法院民事判決              93年度訴字第1431號
原      告  戊○○
            丁○○
            乙○○
            庚○○
            丙○○
                        號
            己○○
上 列 6 人
訴訟代理人  呂傳勝律師
複 代 理人  呂丹琪律師
被      告  壬○○○  住台北市○○區○○街280巷27弄1號
            辛○○    住台北市○○區○○路4段297巷1弄12
                        號4樓
上 列 2 人
訴訟代理人  甲○○    住桃園縣中壢市○○路○段226巷43弄44
                        衖2號
上列當事人間請求分割共有物事件，於民國95年3 月21日言詞辯
論終結，本院判決如下：
    主  文
兩造共有坐落桃園縣桃園市○○段第九八○地號之土地依下列方
法分割：如附圖所示紅色部分（面積一二九平方公尺）土地分
歸原告戊○○、丁○○、乙○○、庚○○、丙○○、己○○共同
取得，應有部分各六分之一。如附圖所示黃色部分（面積六六
二平方公尺）土地分歸被告壬○○○、辛○○共同取得，應有部
分各二分之一。如附圖所示藍色部分（面積一一五平方公尺）
土地分歸兩造共同取得，並按原應有部分比例保持共有。
訴訟費用由原告戊○○、丁○○、乙○○、庚○○、丙○○、己○○負擔八十分之十三，餘由被告壬○○○、辛○○負擔。
    事實及理由
一、本件原告主張：
  (一)坐落桃園縣桃園市○○段第980 地號之土地（面積906 平方
    公尺，下稱系爭土地）為兩造所共有，原告戊○○、丁○○
    、乙○○、庚○○、丙○○、己○○每人持分各480 分之13
    ，被告壬○○○、辛○○每人持分各160 分之67，系爭共有
    土地並無因法令規定或物之使用目的不能分割或契約訂有不
    分割之期限等情形，且兩造未能達成分割協議，爰依民法第
    823 條第1 項請求判決分割。
  (二)因原告之先祖早在百年前即在系爭土地上如起訴狀所附實測
    圖（見本院卷1 第9 頁）所示紅色部分搭蓋房屋居住迄今，
    並以實測圖黃色內之虛線通道做為聯外之通行使用，該通道
    屬既成道路。被告則於76年8 月8 日始向其餘共有人購買其
    持分，被告並曾同意原告於以後分割時無須負擔通路之面積
    。爰依共有人使用占有現狀，請求以原物分配方法而為分割
    ，由原告6 人共同取得如實測圖所示紅色部分（面積147 平
    方公尺，即分割前原告持分面積），持分各6 分之1 ，而如
    實測圖所示黃色內之虛線通道留為兩造共有，供兩造通行使
    用，但此部分土地面積原告無須分擔，應由被告負擔，即應
    算入被告分得之土地面積，其餘土地再由被告壬○○○、辛○○共同取得。
  (三)並聲明：兩造共有系爭土地依下列方法分割：如起訴狀實
    測圖所示紅色部分（面積147 平方公尺）土地分歸原告戊○○、丁○○、乙○○、庚○○、丙○○、己○○共同取得，
    應有部分各6 分之1 。如實測圖所示黃色內虛線部分（面
    積與合計）土地分歸兩造共同取得，並按原應有部分比例
    保持共有。如實測圖所示除虛線外黃色部分（面積與合
    計為759 平方公尺）土地分歸被告共同取得。
二、被告則抗辯：
  (一)被告係於76年8 月向原地主李朝興、李陳菊、李鴛鴦、李香
    及李寶蓮等5 人買得系爭土地之持分，而被告於93年間向桃
    園縣政府不動產糾紛調處委員會（下稱不動產調處委員會）
    申請調處，經調處後依法作成裁處（詳桃園縣政府不動產糾
    紛調處紀錄表），原告因不服不動產調處委員會之裁處而提
    起本件訴訟。然不動產調處委員會係依據土地法34條之2 之
    規定成立，委員會成員為工務局、建設局、地政局等政府機
    關單位人員與民間建築師、地政士、公証人等專業人員，因
    此經該專業知識與技術完備團體所作成之裁處方案為公平合
    理，能使土地達到最合理使用。本件不動產調處委員會所裁
    處繪製之分割方案（見本院卷1 第23頁，同鈞院之後所繪製
    之乙案分割圖），即依房屋現況分割為原則，保留原告居住
    之房屋面積128.54平方公尺（紅色部分），由原告戊○○等
    6 等六人取得，持分各6 分之1 ，另於土地左側地籍線邊留
    設3 公尺通行用地面積115 平方公尺，該通行用地由原土地
    所有權人按原有持分比例共有，其餘面積662.46平方公尺由
    被告2 人共同取得，持分各2 分之1 （面積見本院卷1 第24
    頁明細表）。此分割方案原告取得依其意願保留居住之房屋
    ，並有通行用地供通行，被告取得完整方正之土地，因此本
    分割方案實屬合理公平，應予採用。
  (二)原告主張依起訴狀實測圖方案分割，即保留原告居住之房屋
    面積147 平方公尺（紅色部分），另759 平方公尺（黃色部
    分）內留設通行用地為兩造共有外，其餘才歸被告取得，然
    此實不合理，原告主張之分割方案不適用：
    1.土地分割係以公平合理之原則使兩造取得單獨完整合理使
      用之土地，然原告主張之分割方案將使被告取得之土地遭
      細分為3 部分，其中2 部分土地為畸零地無法使用。且扣
      除通行用地面積後被告取得之面積又減少100 餘平方公尺
      ，造成被告損失，有違公平分割之原則。
    2.又原告稱其居住之房屋前面為既成道路，應保留供其通行
      使用，且其不需分擔土地面積云云，惟原告所稱之既成道
      路經履勘後，証實該部分為曬穀場，並非既成道路。而既
      成道路之認定可依法申請行政機關核發「既成道路証明」
      ，並非由個人之意見標準而作成認定，其認定標準亦經行
      政機關函文解釋，原告亦無法提出道路証明，因此原告所
      稱與事實不符。又分割共有物係依土地所有權人登記之持
      分面積，以公平合理使用之原則辦理分割，若分割後一造
      負擔公設面積並減少面積，另一造面積增加又不需負擔公
      設面積且享受公設利益，此分割方式實屬不公平合理，況
      本件所留設之通行用地幾乎可認定為原告所使用，因此原
      告應負擔通行用地面積。
    3.原告又稱其居住之房屋為其祖先所建，屬合法使用，並無
      占用多餘土地云云。然系爭土地上有保存登記之建物為桃
      園市○○段54建號房屋乙棟，該房屋所有權人為李陳菊，
      並非如原告所稱為其祖先所有，且該建物亦已於李陳菊之
      土地持分由被告買受後於80年間申請拆除滅失，況該建物
      拆除滅失與本件分割共有物無任何關連。原告所居住之房
      屋使用面積，經桃園縣桃園地政事務所測量為212 平方公
      尺，已超過原告持分面積147 平方公尺達65平方公尺，顯
      已占用被告之持分面積。而原告所提之上開任一事項皆無
      具體證據可證明，僅為其個人意見及片面之詞。綜上，原
      告主張之分割方案不公平合理且不適用。
  (三)並聲明：請求駁回原告之訴。
三、本件兩造不爭執之事實為：
  (一)坐落桃園縣桃園市○○段第980 地號之系爭土地（面積906
    平方公尺）為兩造所共有，原告戊○○、丁○○、乙○○、
    庚○○、丙○○、己○○每人持分各480 分之13，被告壬○○○、辛○○每人持分各160 分之67。被告係於76年8 月8
    日向系爭土地原所有人李朝興、李陳菊、李鴛鴦、李香及李
    寶蓮等5 人買得系爭土地之持分。
  (二)系爭共有土地並無因法令規定或物之使用目的不能分割或契
    約訂有不分割之期限等情形，而被告於93年間向不動產調處
    委員會申請為分割調處，經作成調處結果，繪製有土地複丈
    成果圖及調處分配前後明細表（見本院卷1 第22至24頁），
    惟原告不服調處結果而提起本訴。
  (三)兩造均表示分割後原告6 人間、被告2 人間就分別取得之土
    地願繼續保持共有，兩造就共同通路之土地亦保持共有。
四、本件爭點如下：
  (一)本件應否予以裁判分割，並以原物分配於各共有人？
  (二)定分割方案時，原告主張其就共有通路無須負擔面積但與被
    告共有持分有無理由？
  (三)定分割方案時，兩造共有通路之位置是否必須設置於原告所
    主張之位置？
  (四)本件係依桃園縣桃園地政事務所94年1 月26日所製作之甲案
    或乙案分割最適宜？
五、得心證之理由：
  (一)就「本件應否予以裁判分割，並以原物分配於各共有人」乙
    節，經審認本件應予裁判分割，並以原物分配：
    1.按「各共有人，得隨時請求分割共有物。但因物之使用目
      的不能分割或契約訂有不分割之期限者，不在此限」，又
      「共有物之分割，依共有人協議之方法行之。分割之方法
      ，不能協議決定者，法院得因任何共有人之聲請，命為原
      物或變價分配」，民法第823 條第1 項、第824 條第1 、
      2 項分別定有明文。
    2.查系爭土地既無因物之使用目的不能分割，現共有人即兩
      造亦未訂有不分割之協議或期限，而原告不服上開調處結
      果，兩造亦無法協議分割，此據被告到庭所是認，從而原
      告依前開規定請求本院裁判分割系爭土地，並以原物分配
      於各共有人，其分割請求自屬有據，應予准許。
  (二)就「定分割方案時，原告主張其就共有通路無須負擔面積但
    與被告共有持分有無理由」乙節，經審認原告就共有通路於
    分割後必須負擔面積：
    1.原告主張：其先祖早即以實測圖黃色內之虛線通道通行，
      該通道分割後需留為兩造共有供通行使用，但被告曾同意
      原告於分割後無須負擔通道面積，故此部分土地面積應由
      被告負擔，即應算入被告分得之土地面積中，原告6 人共
      同取得與分割前相同之147 平方公尺面積，被告則負擔道
      路用地面積，道路與被告所分得之土地合計為759 平方公
      尺等語。被告則抗辯：其未曾同意原告於分割後就共有通
      路無須負擔面積等語。
    2.查原告於起訴時所附之93年9 月14日民宇測量事務所製作
      之實測圖係將兩造之共有通路劃歸為被告所分得之範圍內
      （見本院卷1 第9 頁），然其起訴聲明卻表示共有通路為
      兩造共有，已不相一致。而原告之訴訟代理人於93年12月
      21日已表示：因為道路是兩造共同使用，面積應該算在兩
      造共有之面積內，而不是只算在被告面積內等語（見本院
      卷1 第37頁），本院亦依原告訴訟代理人之此陳述據以囑
      託桃園縣桃園地政事務所人員製作土地複丈成果圖之甲案
      ，而原告戊○○於地政事務所人員繪製土地複丈成果圖完
      成後，亦曾到庭表示：通道持分共同持有，伊沒有意見等
      語（見本院卷1 第68頁），然其嗣後卻又主張：共有通路
      部分伊不願意負擔面積云云（見本院卷1 第126 頁）。查
      原告自起訴至言詞辯論終結前均無法提出其可分得兩造共
      同通路之持分，而無須負擔此部分面積之證明，被告本人
      則已到庭陳述：買賣時並未同意以後分割時道路供兩造通
      行，但原告無須負擔持分等情無誤（見本院卷1 第126 頁
      ）。是原告主張：被告曾同意分割時道路供兩造通行，但
      原告無須負擔面積云云並不可採。
    3.綜上，分割後之共同通路既為兩造共同使用並維持共有，
      自需依兩造原持分比例分擔道路面積以製作方割方案。原
      告主張：其就共有通路無須負擔面積卻可保有持分，應依
      其起訴狀所附實測圖之面積計算為分割云云並不可採。
  (三)就「定分割方案時，兩造共有通路之位置是否必須設置於原
    告所主張之位置」乙節，經審認原告所主張之共有通路並非
    既成道路，分割時就共有通路之位置無須受此限制：
    1.原告主張：其先祖早即以起訴狀實測圖黃色內之虛線通道
      做為聯外之通行使用，該通道屬既成道路，故分割時就共
      有通路之位置必須設置於此既成道路之位置等語。被告則
      抗辯：原告所指之上開位置為曬穀場，並非既成道路等語
      。
    2.經查，所謂「既成道路成立公用地役關係，首須為不特定
      之公眾通行所必要，而非僅為通行之便利或省時；其次，
      於公眾通行之初，土地所有權人並無阻止之情事；其三，
      須經歷之年代久遠而未曾中斷，所謂年代久遠雖不必限定
      其期間，但仍應以時日長久，一般人無復記憶其確實之起
      始，僅能知其梗概（例如始於日據時期、八七水災等）為
      必要」（見司法院大法官會議釋字第400 號解釋意旨參照
      ）。又按私有土地，若實際已供公眾通行數十年成為道路
      ，其土地所有權縱未為移轉登記，仍為私人所保留，其所
      有權之行使，仍應受限制，應認為已有公用地役關係之存
      在，土地所有人不得違反供公眾通行之目的而為使用，又
      公用地役關係之對象，係不特定之公眾，其本質乃係一公
      法關係，與私法上地役權之性質不同，係原可通行該通路
      之公眾可對土地所有權人為主張。
    3.本件原告主張：如實測圖黃色內之虛線通道為既成道路乙
      節，業據被告否認，而原告係提出航照圖為憑，惟航照圖
      僅能證明該區位置及地形地物，並不能據以認定原告所主
      張之上開位置是否符合「為不特定之公眾通行所必要，而
      非僅為通行之便利或省時，或於公眾通行之初土地所有權
      人並無阻止之情事，或經歷之年代久遠而未曾中斷等」之
      要件。況原告既主張該通道係供其對外使用，復主張為供
      公眾使用云云，顯互相矛盾。
    4.查依桃園縣桃園地政事務所92年12月15日所製作之土地複
      丈成果圖所示（見本院卷1 第41頁）及本院履勘結果，編
      號F 直向部分現為空地，可供通行及停放機車，此部分即
      為原告起訴狀所附實測圖直向標明「通道」之部分，而橫
      向部分為桃園市○○街456 巷64弄的現有巷道，此部分則
      為原告實測圖橫向標明「道」之部分，另有被告所提出之
      現場照片2 張附卷為憑（見本院卷1 第25頁），並經本院
      於94年1 月26日至現場勘驗屬實，製有勘驗測量筆錄在卷
      足稽（見本院卷1 第47頁）。而上開直向之F 部分係空地
      ，供原告出入使用，並非供公眾通行使用，原告於起訴狀
      亦主張：該部分係原告作為聯外之通行使用等情，故原告
      主張：該直向空地係既成道路，於本件分割仍需劃置道路
      云云並無所據。至上開橫向部分為桃園市○○街456 巷64
      弄的現有巷道，該橫向道路之位置雖位於系爭土地內，然
      亦未曾經桃園縣政府核發道路證明，此為兩造所不爭執，
      而桃園縣政府辦理供公眾通行具有公用地役關係之既成道
      路認定標準係依據內政部71台內營字第122110號函釋規定
      ：「按供公眾通行道路，應由市縣主管機關就其使用性質
      、使用期間、通行情形及公益上需要而為認定」等情，復
      有桃園縣政府94年11月4 日府工土字第0940297610函覆卷
      可稽（見本院卷2 第43頁），原告並未證明此橫向通路已
      符合上開既成道路之要件。而原告所主張之上開直向部分
      既非既成道路，則與該直向空地連接之橫向部分於分割時
      是否需繼續作為通路使用，即需視該橫向部分如繼續作為
      通路使用是否符合兩造利益而定，故尚需視分割方案如何
      決定對兩造為有利。
    5.綜上，原告主張：分割時就共有通路之位置必須設置於如
      起訴狀所附實測圖所示直向註明「通道」及橫向註明「道
      」之位置云云並非可採。
  (四)就「本件係依桃園縣桃園地政事務所94年1 月26日所製作之
    甲案或乙案分割最適宜」乙節，經審認本件依乙案分割最適
    宜：
    1.按法院就共有物為裁判分割時，應依民法第824 條為適當
      之分割，即考慮各當事人之聲明、共有物之性質、使用現
      狀、經濟效用及全體共有人之利益等公平決定之。查系爭
      土地之使用現況為（依桃園縣桃園地政事務所92年12月15
      日製作之土地複丈成果圖編號，見本院卷1 第41頁）：其
      中A 部分係原告庚○○一家所居住（含妻子及3 女1 子）
      ，B 部分係原告戊○○1 人居住，A 、B 門牌為桃園市○○街456 巷64弄5 號，A1、B 、B1均為土角造，A 、A1為
      鐵皮屋頂，B 、B1為草屋頂，C 含1 間廁所及原告戊○○
      、庚○○共同使用之儲藏室，內放雜物（前半段），後半
      段放雜物及停放機車，D 係1 小儲藏室，亦為兄弟共用，
      現放雜物，E 為無門車庫，F 部分現為空地（直向），可
      供通行及停放機車，橫向部分為桃園市○○街456 巷64弄
      的既有巷道，此既有巷道向右通南平路110 巷，向左通同
      安街456 巷，此業經本院製有勘驗測量筆錄在卷足稽（見
      本院卷1 第47頁）。
    2.本院依原告起訴狀所附實測圖之原則，即將兩造共同之3
      米通路劃置於原告所主張之位置，但原告於其原有持分中
      需負擔此共有通路部分之面積，並保留原告目前所居住之
      土角造主要建物以繪製甲案；另依據被告所主張之不動產
      調處委員會調處結果繪製乙案，即仍保留原告目前所居住
      主要建物，再依原告現有房屋南邊平移3 米再垂直西轉沿
      系爭土地左側地籍邊線留3 米作為兩造共同通路，該共同
      通路用地由兩造按原持分比例共同持有。而甲乙兩案原告
      分得部分均係以共同通路往北邊平行畫出，以原告原持分
      面積扣除其就共同通路應負擔之面積後，保留其主建物，
      而被告即分得以其原持分面積扣除其就共同通路應負擔之
      面積及原告分得部分後之土地。
    3.原告係主張：其不願意於原持分面積中負擔兩造共同通路
      之面積，故甲乙兩案其均不同意等語，被告則表示：請求
      以乙案為方割等語。查兩造均需於原持分面積中負擔共同
      通路之面積已如上述，又因原告居住之主建物（含A 部分
      土角造鐵皮屋頂及B 部分土角造草屋頂）及附屬建物（如
      黃色A 部分之浴室、C 部分之儲藏室及廁所、D 部分之儲
      藏室、E 部分之車庫）所使用之面積即達212 平方公尺（
      111+57+28+2+14＝212）， 已超過分割前其原持分面積14
      7 平方公尺有65平方公尺，故不論採甲案或乙案分割，原
      告均需拆除部分使用之地上物，而原告於不動產調處委員
      會調處時，亦知此情且表示：超過部分願拆除等語（見本
      院卷1 第22頁調處紀錄表）。原告於本件訴訟中雖係主張
      ：其現使用之地上物均係百年來其先祖使用並有稅籍登記
      之合法建物，居住現況即為原使用面積云云，並提出桃園
      縣政府稅捐稽徵處92年12月11日桃稅房字第0920118430號
      函1 件為憑（見本院卷1 第99頁），然由該函已得知：原
      告現所居住門牌為桃園縣桃園市○○街456 巷64弄5 號之
      建物係原告於91年10月4 日始申請房屋稅籍登記，原告所
      指其先祖使用門牌為桃園縣桃園市新埔村10鄰（中埔里8
      鄰）埔子194 號房屋（同安段54建號）於80年11月稅籍清
      查時已拆除並註銷房屋稅籍等情，再據被告所提出之桃園
      縣桃園地政事務所建築改良物勘查結果通知書及建築改良
      物登記簿謄本可知（見本院卷2 第5 至7 頁）：李陳菊所
      有之54建號建物（建築完成於民前2 年4 月20日，土角造
      ）已滅失等情。而原告所使用之A 、B 與C 、D 、E 部分
      之地上物構造亦不相同，除土角造建物外，尚有木造及磚
      造之地上物，所占地號除系爭土地外，尚占有鄰地第982
      之1 地號土地17平方公尺（A1+B1+C1＝17），故原告現使
      用範圍有一部分應係其之後所陸續搭建，致超出原持分面
      積。是原告主張：其居住現況即為原使用面積，均為合法
      建物云云並非可採。
    4.再查，如依上開甲案分割，則在僅考量原告要維持以現況
      通行之情形下，被告所分得之土地將遭割裂為3 部分，於
      橫向通道下方並產生畸零地，實有礙被告之利用及整體經
      濟利益，且甲案兩造共同通路所占面積為152 平方公尺，
      較乙案兩造共同通路所占之面積為多，而於考慮本件分割
      方案時並無考量兩造共同通路必須位於甲案位置之必要性
      則已如上述。另如依上開乙案分割，對原告繼續使用主建
      物並無影響，而被告所分得之土地將較完整，有助其經濟
      上之利用，兩造共同通路所占面積亦僅為115 平方公尺，
      原告可多取得6 平方公尺之單獨面積（129-123 ＝6），
      其居住之建物可多保留6 平方公尺，被告亦可多取得31平
      方公尺之單獨面積（662-631 ＝31），兩造均蒙其利，既
      不影響原告之對外通行，兩造對外通行之難易度亦相同，
      尚稱公允。
    5.綜上，本院斟酌原告對系爭土地之使用現況，認選擇較切
      實際、對土地利用價值之提高亦有幫助、及不拆除原告建
      物主要使用部分有其經濟效益、對各共有人亦無不公平情
      事之乙案較為公平且對兩造為適宜。又因原告6 人及被告
      2 人就分別取得之部分，及兩造就共同通路部分既仍欲維
      持共有關係，參照最高法院69年台上字第1831號判例要旨
      所示，應就各該部分土地不予分割，故就乙案附圖所示紅
      色、黃色、藍色部分均分別以共有方式維持共有。
六、綜上所陳，本院認依乙案圖示，將兩造共有系爭土地依下列
    方法分割：如附圖所示紅色部分（面積129 平方公尺）土
    地分歸原告戊○○、丁○○、乙○○、庚○○、丙○○、己○○共同取得，應有部分各6 分之1 。如附圖所示黃色部
    分（面積662 平方公尺）土地分歸被告壬○○○、辛○○共
    同取得，應有部分各2 分之1 。如附圖所示藍色部分（面
    積115 平方公尺）土地分歸兩造共同取得，並按原應有部分
    比例保持共有，實符合原告目前使用之情形，亦有其具體經
    濟效益，符合全體共有人之利益，即依附圖所示為妥適之分
    割方式，爰諭知如主文第1 項所示。
七、本件判決之基礎已臻明確，兩造其餘主張陳述及攻擊防禦方
    法，核對判決結果不生影響，爰不一一論述，併此敘明。
八、訴訟費用負擔之依據：民事訴訟法第80條之1。
中    華    民    國    95    年    4     月    10    日
                  民事第一庭    法  官  郭琇玲
以上正本係照原本作成
如對本判決上訴，須於判決送達後20日內向本院提出上訴狀
中    華    民    國    95    年    4     月    10    日
                            書記官  林蕙鴻


司法院資訊處製作；財團法人民間司法改革基金會備份。
